【裁判字號】    95,台上,6999
【裁判日期】    951215
【裁判案由】    違反毒品危害防制條例
【裁判全文】
最高法院刑事判決            九十五年度台上字第六九九九號
上  訴  人  甲○○
上列上訴人因違反毒品危害防制條例案件，不服台灣高等法院高
雄分院中華民國九十五年九月五日第二審更審判決（九十五年度
上更(一)字第八０號；起訴案號：台灣屏東地方法院檢察署九十三
年度偵字第二七六０號），提起上訴，本院判決如下：
    主  文
原判決撤銷，發回台灣高等法院高雄分院。
    理  由
本件原判決認定：上訴人甲○○因另案遭通緝，無法工作取得收
入，遂意圖營利，基於販賣第一級毒品之概括犯意，先於民國九
十二年十一月一日後至九十三年五月二十八日前之某日，以其所
有之0000000000號行動電話與蔡欣怡聯絡後，在屏東
縣不詳地點之汽車旅館內，以新台幣（下同）七千元之價格，販
賣第一級毒品海洛因十公克予蔡欣怡。嗣於九十三年五月二十八
日中午，蔡欣怡因持有海洛因及甲基安非他命毒品，在嘉義市為
警查獲，於警訊時供出曾向上訴人購買毒品，警方乃要求蔡欣怡
依前例邀約上訴人外出交易毒品。蔡欣怡遂於同日下午三時八分
許及四時三十七分許，以其使用之0000000000號行動
電話兩度撥打上訴人使用之0000000000號電話，詢問
上訴人是否有海洛因毒品及約定見面之時間及地點，佯裝欲購買
毒品海洛因半兩（約十八．七公克）。上訴人於同日下午五時三
十五分許及六時一分許，回撥電話與蔡欣怡再次確認交易地點。
雙方乃約定在屏東縣九如鄉○○村○○街一一一號之「歐洲花園
汽車旅館」一０五室見面，同日下午六時二十分許，上訴人攜帶
毒品至前開汽車旅館一０五室二樓房間，正準備與蔡欣怡交易時
，為預先埋伏之警方當場查獲而未遂等情。因而撤銷第一審之科
刑判決，改判仍論處上訴人連續販賣第一級毒品罪刑。固非無見
。
惟查：(一)被告以外之人於審判外之言詞或書面陳述，除法律有規
定者外，不得作為證據，刑事訴訟法第一百五十九條第一項定有
明文。而所謂法律有規定者，即包括同法第一百五十九條之一至
之五所規定傳聞證據具有證據能力之例外情形。故如欲採被告以
外之人於審判外之言詞，即如警詢或檢察官偵查中之言詞為證據
時，必須符合法律所規定之例外情形，方得認其審判外之陳述有
證據能力，並須於判決中具體說明其符合傳聞證據例外可信之情
況及心證理由，否則即有違證據法則及判決不備理由之違誤。而
刑事訴訟法第一百五十九條之二所稱「具有可信之特別情況」，
係屬於證據能力之要件，應就其前後陳述時有無其他訴訟關係人
在場、陳述時之心理狀況、有無受到強暴、脅迫、詐欺、利誘等
外力干擾等外在環境及情況判斷之。原判決認定上訴人甲○○有
原判決事實欄所載連續販賣第一級毒品海洛因之犯行，依理由貳
、一之說明，係以證人蔡欣怡於警詢時之陳述為其主要論據。惟
依原判決理由壹、二之記載，蔡欣怡於第一審似否認曾向上訴人
購買海洛因，與其在警詢時之陳述內容不符。原判決未具體說明
蔡欣怡先前在警詢時之陳述，如何具有較可信之特別情況，僅於
原判決理由壹、二以蔡欣怡在警詢中所為之陳述，客觀上應具有
較可信之特別情況云云，即認符合傳聞之例外規定而具有證據能
力。逕採為認定犯罪事實之證據，自有理由不備之違法。(二)事實
審採為認定事實所憑之證據，必須實際上確係存在，且於該案卷
內不難考見者，始符證據裁判主義之法則；如判決書內所記載之
證據，與卷內訴訟資料之內容顯不相符，即其判決基以認定犯罪
之根據實際上並不存在，自屬採證違法。原判決認定上訴人曾於
九十二年十一月一日起至九十三年五月二十八日止期間，在屏東
縣某處不詳名稱汽車旅館內，以七千元之價格，販賣十公克海洛
因予上訴人。依原判決理由貳、一(二)之記載，係以蔡欣怡分別在
第一審及警詢時所為「我每次都買十公克的海洛因，差不多七千
元。」「我確定以前都是撥打0000000000號行動電話
給甲○○，然後約在屏東縣內各不特定汽車旅館單獨與甲○○一
手交錢，一手交毒品進行交易完成。」之證詞及陳述為其證據。
惟查，蔡欣怡於第一審證稱「（平常買半兩的海洛因要多少錢）
我每次都買十公克的海洛因，差不多七千元。」「（之前被告有
無曾經給你海洛因）曾經一起吸食過，在何時忘記了，用過二、
三次左右，在汽車旅館內用。」「（你和被告都約在哪裡的汽車
旅館）有時候屏東、有時候嘉義的汽車旅館。」「（剛才你說平
常都買十公克七千元的海洛因，購買地點是在嘉義？）是。」「
（你在嘉義購買海洛因管道）有。」「（警方查獲之前你有無與
被告買過毒品）無。」「（你與被告沒什麼交情，為何被告要拿
毒品給你吸食？）我們認識很久，且汽車旅館的錢是我付的。」
「（你下來一次屏東要花費三千多元？就祇吸食一千元的海洛因
？）嘉義的藥頭一次就要賣我七千元，我沒那麼多錢，他們不肯
賣我少一點或散賣。」等語（第一審卷第四七至五二頁）。所供
如果無訛，蔡欣怡指稱伊在嘉義向他人以七千元購買十公克之海
洛因，似非指證伊曾以七千元向上訴人購買海洛因。則原判決採
為認定上訴人有以七千元出售十公克海洛因予蔡欣怡犯行之基礎
，即與卷內證據資料不符，自有證據上理由矛盾之違法。(三)供販
賣第一級毒品所用之物，應依毒品危害防制條例第十九條第一項
規定沒收，固為刑法之特別規定，採義務沒收主義，但上開法條
既無「不問屬於犯人與否，沒收之。」之規定，仍應以該物品屬
於犯人所有者為限，始應予以沒收，庶符沒收制度之基本原則。
原判決諭知扣案0000000000號行動電話一支沒收，雖
於理由貳、三說明該行動電話為上訴人所有且供其販賣毒品所用
之物，應依毒品危害防制條例第十九條第一項規定諭知沒收云云
。然上訴人分別於偵查及第一審供稱「（0000000000
是誰的電話）是我向妹妹李桂瑩借的。」「其實我祇有一支能用
，我是向妹妹借來用的，手機費還是我妹妹付錢。」云云（偵查
卷第二一頁；第一審卷第五八頁），且有關使用者為李桂瑩一節
，亦與卷附行動電話使用者資料相符（偵查卷第二一、二四頁）
。原判決置上訴人上揭辯解及行動電話使用者之資料於未論，且
未說明上揭行動電話如何為上訴人所有，遽為沒收之諭知，亦有
理由矛盾及理由不備之違法。以上或為上訴意旨所指摘，或屬本
院得依職權調查之事項，應認原判決仍有撤銷發回更審之原因。
據上論結，應依刑事訴訟法第三百九十七條、第四百零一條，判
決如主文。
中    華    民    國  九十五  年   十二   月   十五   日
                      最高法院刑事第十庭
                          審判長法官  石  木  欽
                                法官  李  伯  道
                                法官  林  勤  純
                                法官  陳  晴  教
                                法官  黃  一  鑫
      本件正本證明與原本無異
                                      書  記  官
中    華    民    國  九十五  年   十二   月  二十一  日
                                                      Ｋ


司法院資訊處製作；財團法人民間司法改革基金會備份。
